【裁判字號】    98,訴,744
【裁判日期】    990226
【裁判案由】    清償債務
【裁判全文】
臺灣臺北地方法院民事判決      九十八年度訴字第七四四號
原      告  尊育企業股份有限公司
法定代理人  甲○○
訴訟代理人  許智勝律師
複代理人    柴健華律師
被      告  己○○
訴訟代理人  吳秀菊律師
複代理人    戊○○
上列當事人間清償債務事件，本院於民國九十九年二月十日言詞
辯論終結，判決如下：
    主  文
被告應給付原告新台幣參佰壹拾柒萬參仟柒佰元及自民國九十七
年十月十五日起至清償日止，按年息百分之五計算之利息。
訴訟費用由被告負擔。
本判決於原告以新台幣壹佰零伍萬柒仟玖佰元供擔保後，得假執
行，被告如以新台幣參佰壹拾柒萬參仟柒佰元預供擔保，得免為
假執行。
    事實及理由
一、原告主張：
（一）被告於民國九十七年五月間以其深具攬貨能力為由，遊說
      原告承租新益船務有限公司（下稱新益公司）之「華潤輪
      」以承攬貨運，並由被告負責攬貨，「華潤輪」之押租金
      為美金四十五萬元，雙方約定初期投資金額由原告出資美
      金三十五萬元，被告出資美金十萬元。因被告一時籌湊款
      不及，遂約定由原告將先墊付被告之出資額即美金十萬元
      匯予新益公司，用以支付「華潤輪」船租之訂金，原告即
      委由香港之尊玉海運有限公司（下稱尊玉公司）於九十七
      年五月二十八日將十萬美元匯予新益公司以支付「華潤輪
      」訂金，被告復於九十七年五月二十九日簽立借據（下稱
      系爭借據），載明被告向原告借貸美金十萬元（按給付時
      臺灣銀行結匯價計算新臺幣三百一十七萬三千七百元），
      作為兩造前期合作之入股金，並約定於九十七年六月十五
      日前償還。詎被告屆期仍未清償，原告屢經催討，未獲置
      理。
（二）對於被告抗辯之陳述：
   1、被告雖辯稱原告並未交付十萬元美金，然系爭借據上已經
      載明被告所借貸之十萬元美金係用以支付華潤輪租船訂金
      ，即被告知悉並同意原告業於九十七年五月二十八日匯款
      十萬元美金予新益公司，始於系爭借據為上開記載，故被
      告此項辯解應非可採。
   2、被告雖又辯稱兩造間之上開借貸關係，於原告與鑫義公司
      於九十七年七月七日簽署協議書與合約轉讓書（下稱系爭
      協議書與轉讓書）時，已經變更為單純攬貨關係等語。然
      原告於九十七年七月初發現被告竟以其所有之鑫義有限公
      司（下稱鑫義公司）簽立攬貨契約，將所有因攬貨所生之
      運費均匯入鑫義公司帳戶，此與當初兩造合作之約定及出
      資比例有違，並將嚴重損及原告公司利益，原告遂要求鑫
      義公司出具系爭協議書與轉讓書，將鑫義公司所攬得之四
      份攬貨合約權利義務無條件讓與原告公司，原告公司除原
      合約所定之百分之二點五攬貨佣金外，另外給付百分之一
      點二五鑫義公司，故系爭轉讓書上記載佣金為百分之三點
      七五。故原告與鑫義公司間之系爭協議書與轉讓書，與被
      告向原告借貸十萬元美金，兩者間並無關係，且雙方合作
      之攬貨合約僅止於上開四份合約，並無其他，是亦無變更
      兩造權利義務關係之合意。況且系爭借據係由被告本人所
      出具，而系爭協議書與轉讓書之當事人為鑫義公司，如兩
      造當初合作關係變更，則系爭協議書與轉讓書應會載明。
      又如兩造業已改為攬貨關係，則何以上開協議書與轉讓書
      並未就借款十萬元美金部分約定如何處理，反而對於攬貨
      佣金為特別約定，足見被告抗辯僅屬攬貨關係並無理由。
   3、原告因承租「華潤輪」而履行由被告攬貨之四份合約，收
      取之運費為美金六十八萬零九百三十二點０一元，支出之
      費用包括租金（含押租金）為美金九十萬元，油料費連同
      在泰國之延滯費共計美金六十八萬四千八百六十五點八元
      ，總計美金一百五十八萬四千八百六十五點八元，結算後
      虧損金額高達九十萬三千九百三十三點七九元，原告為避
      免損失擴大而提前與新益公司終止租約。
（三）綜上，原告爰本於金錢借貸之法律關係，為下列訴之聲明
      並求為判決：被告應給付原告三百一十七萬三千七百元，
      及支付命令送達翌日起至清償日止，按年利率百分之五計
      算之利息；並願供擔保請准宣告假執行。
二、被告辯稱：
（一）被告雖出具系爭借據予原告，然原告從未於簽署日期即九
      十七年五月二十九日至約定清償期即同年六月十五日以前
      給付被告任何金錢，被告自無清償之義務。而兩造雖均未
      履行系爭借據之借貸關係，且被告嗣後發現完告租船之租
      金行情不合市場行情，遂與妻子乙○○○○，欲將攬貨事
      宜單純化，而於九十七年六月十一日由證人丙○○○○，
      與原告公司之丁○○○議，說明無法負擔美金十萬元，是
      否改為單純攬貨，而丁○○○答應並表示將回報原告公司
      ，之後原告公司與被告所有之鑫義公司於九十七年七月七
      日另行簽定系爭協議書與與轉讓書，即原告委託、雇用鑫
      義公司向外攬貨，如有攬貨成功，則由原告取得華潤輪之
      運費，而鑫義公司則向原告取得其中百分之三點七五之佣
      金與管理費，相關之報關費用及手續費則由原告負擔，而
      當時鑫義公司亦將已經攬得之四份攬貨合約之所有權利義
      務轉讓予原告，原告為保護權益，要求鑫義公司將鑫義公
      司之美金帳戶存摺與印鑑交由原告保管，鑫義公司因此將
      其鑫義公司之美金帳戶存摺與印鑑交予原告保管。而被告
      為初出社會之年輕人，亦未想到需取回系爭借據。此後，
      被告仍繼續攬貨，而原告亦未再向被告提及償還十萬元美
      金之事。然嗣後鑫義公司卻因此於並未經手任何金錢之情
      況下，代原告墊付多項費用，而所招攬之運費卻完全由原
      告掌控，原告並未依約返還鑫義公司所代墊之費用及給付
      鑫義公司佣金報酬，鑫義公司為此於九十七年十一月二十
      七日寄發台北光復郵局三十六支局第二三八九號存證信函
      請求原告支付船舶港口費及船舶代理費，然原告置之不理
      ，反以不成立之上開借貸關係提起本訴。
（二）原告雖主張業已交付借款十萬元美金予新益公司，並提出
      匯款十萬元美金至新益公司帳戶之轉帳回單為證，然依據
      上開轉帳回單所載，轉帳日期為九十七年五月二十八日，
      而被告出具系爭借據之日期為九十七年五月二十九日，不
      僅時間不符，且系爭借據上並未顯示被告指示原告以上開
      方式給付，況兩造並未約定以原告給付新益公司十萬元美
      金之方式作為給付系爭借據借款之方式，或者由原告先行
      代被告給付十萬元美金，被告亦未指示原告以上開方式給
      付借款，故原告上開主張應不可採。
（三）兩造從未針對原告向新益公司承租華潤輪之事有過任何合
      夥關係，亦從未針對如有合夥關係時彼此之權利義務利潤
      盈虧如何分配有過任何協議，系爭借據之發生原因不能附
      麗於被告有與原告有合夥華潤輪之法律關係上，原告亦無
      法舉證以實其說，故原告主張兩造針對承租華潤輪一事有
      共同合夥投資關係為不可採，況且原告主張本件之訴訟標
      的為借貸關係，亦與其所主張之法律關係有所杆格。
（四）綜上，被告爰為答辯聲明並求為判決：原告之訴駁回，如
      受不利判決願供擔保請准宣告免為假執行。
（三）綜上，被告為答辯聲明並求為判決：原告之訴駁回，被告
      如受不利判決，願供擔保請准宣告免為假執行。
三、首查：
（一）原告前於九十七月三月二十九日與新益公司簽署「期租合
      同」，並於同年五月二十八日簽署「補充協議」，即由原
      告向新益公司承租「華潤輪」以為攬貨之用，依據上開「
      補充協議」之規定，原告應於九十七年五月二十八日下午
      三點前支付定金美金十萬元。原告依約指示尊玉公司於當
      天匯款美金十萬元至新益公司之指定帳戶，按照當時台灣
      銀行結匯價計算，美金十萬元相當於新台幣三百十七萬三
      千七百元。
（二）被告於九十七年五月二十九日出具系爭借據予原告，系爭
      借據記載「茲本公司（尊育企業股份有限公司）暫借己○○先生美金壹拾萬元整，支付華潤輪租船訂金，將會於
      2008年6月15日償還無誤」。
（三）被告擔任負責人之鑫義公司與原告於九十七年七月七日簽
      署系爭協議書與轉讓書。系爭協議書記載「有關承攬甲方
      （即原告）華潤輪貨運攬貨事宜，經雙方友好協商如下：
      一、於甲方未取得乙方（即鑫義公司）（如四攬貨合約）
      有關華潤輪航運費用之前，乙方願將美金帳戶交付甲方保
      管（含美金外匯存摺及公司章），並附空白取款條壹張蓋
      妥負責人公司私人印章。二、甲方取款不得逾領該上述四
      份攬貨合約之運費，如乙方需使用公司章甲方須予配合。
      三、乙方於甲方未取得華潤輪航運之運費前而擅自變更公
      司章乙方需負法律責任並放棄先訴抗辯權。四、如貨方將
      航運費匯至乙方之戶頭，乙方應無條件主動配合甲方取款
      。如乙方不予配合，甲方得自行領取應得之款項。」。系
      爭轉讓書記載「有關乙方（即鑫義公司）代甲方簽訂之四
      份攬貨合約（如攬貨合約正本）願將該四份合約之權利、
      義務無條件轉讓於甲方。二、乙方應負在裝卸貨過程所衍
      生之問題作協商與溝通之責任。三、有關乙方攬貨佣金百
      分之三點七五於裝卸貨完成，並於甲方取得運費時無條件
      支付予乙方（三個銀行工作天）。」
    以上事實，為兩造所不爭執，並有原告所提出之借據（原證
    一）、轉帳回單（原告所提出之附件一）、期租合同與補充
    協議（原告所提出之附件二）及被告所提出之系爭協議書（
    被證一）與系爭轉讓書（被證二）各一份為證，先予確認。
四、其次，原告主張被告向原告借貸上開美金十萬元即新台幣三
    百十七萬三千七百元，兩造約定被告應於九十七年六月十五
    日清償然迄今尚未清償，爰本於金錢借貸契約之法律關係，
    請求被告清償上開借款，然為被告所不承認，並以前揭情詞
    資為抗辯，是本案兩造所爭執而為本院應先予審酌者，應為
    下列事項即：
（一）原告於九十七年五月二十八日指示尊玉公司匯予新益公司
      之美金十萬元，原告主張即為其履行系爭借據以及兩造所
      約定之交付美金十萬元借款義務，是否有據？
（二）原告嗣後與被告擔任負責人之鑫義公司簽署系爭協議書與
      轉讓書，與前揭借貸契約，兩者間關係如何？
（三）原告本於系爭借據之借貸關係，請求被告清償上開借款，
      是否有據？
五、原告主張其向新益公司承租「華潤輪」以承攬貨運，兩造為
    此約定由被告出資美金十萬元，因被告一時籌湊款不及，遂
    約定由原告先墊付被告之出資額即美金十萬元匯予新益公司
    ，用以支付「華潤輪」船租之訂金，原告業已於九十七年五
    月二十八日指示尊玉公司匯款美金十萬元予新益公司以為履
    行給付借款之方式，並提出借據與轉帳回單一份為證。被告
    雖辯稱兩造並未約定以上開方式給付借款且被告迄今未收受
    該筆借款等情，然查：
（一）系爭借據記載「茲本公司（尊育企業股份有限公司）暫借
      己○○先生美金壹拾萬元整，支付華潤輪租船訂金，將會
      於2008年6月15日償還無誤」，前已述及，是依據系爭借
      據之記載，被告向原告借貸美金十萬元之目的應為支付承
      租「華潤輪」之定金，足以認定。而被告於本案言詞辯論
      期日當庭陳稱「當時是原告已經租了華潤輪，但因載貨量
      不足，原告來找我看有無其他的貨可供載運，所以雙方簽
      了借據，其實是要我入股，原告先借我十萬美金等到六月
      份交船時我再付」（見九十八年三月十日言詞辯論筆錄）
      。經核與證人即原告公司負責船舶業務之經理丁○○○庭
      具結證稱「（證人是否知悉己○○向尊育公司借貸美金十
      萬元並簽署借據之原因？）我們當時要合夥作船舶租賃及
      業務承攬，因為當時被告說資金困難，要向我們借貸，之
      後在六月份時會償還」等情，大致相符。據此，原告主張
      其承租「華潤輪」以為承攬貨運，被告為與原告共同經營
      「華潤輪」之貨運承攬業務，遂向原告借貸美金十萬元以
      為出資，且該筆美金十萬元係用於支付承租「華潤輪」之
      定金乙節，應屬可採。
（二）原告雖於簽署系爭借據之前一日即九十七年五月二十八日
      即先行指示尊玉公司匯款美金十萬元予新益公司以為承租
      「華潤輪」之定金，然證人丁○○○庭具結證稱「（為何
      被告與原告公司簽原證一借據，會在你們付給新益公司十
      萬美金之後？）因為我和被告是舊識，我們談合作案是從
      四月份開始，那時他有承攬業務的能力，但是欠缺資金的
      周轉，所以當初被告就說他願意投入十萬美金，看是否由
      原告公司先代墊，我承諾他先代墊，被告說六月時可以還
      ，因為我們錢先墊下去了，所以才要求他簽借據」、「（
      證人於尊育公司及己○○簽署此份借據時，是否在場？）
      是」、「（尊育公司與己○○有無約定如何交付借款？尊
      育公司有無交付借款？）是由我們電匯給新益船務代理公
      司，因為我們的船舶是向這家公司租的，原告公司有給這
      筆錢給新益公司」、「（提示轉帳回單）證人是否知悉該
      紙轉帳回單所載之資金往來，原因為何？）就是我們電匯
      給新益公司的十萬美金」，是原告於九十七年五月二十八
      日指示尊玉公司匯款美金十萬元予新益公司以為履行給付
      借款之方式，並為被告所同意乙節，業經證人丁○○○明
      屬實。
（三）此外，徵諸原告既然為「華潤輪」之承租人，且上開美金
      十萬元係支付承租「華潤輪」之定金，則衡情自應由原告
      以承租人之地位給付該筆定金與新益公司，較為合乎一般
      商業交易慣例，若謂原告需交付該筆美金十萬元予被告之
      後，再由非承租人之被告交付美金十萬元定金予新益公司
      ，實與社會通念相違。
（四）綜上，原告上開主張應為可採，被告前揭所辯，尚非有據
      。
六、再者，被告擔任負責人之鑫義公司與原告於九十七年七月七
    日簽署系爭協議書與轉讓書，固為兩造所不爭執，然被告辯
    稱伊與丁○○○議，因被告無法負擔美金十萬元，經原告同
    意後原告與被告所有之鑫義公司於九十七年七月七日另行簽
    定系爭協議書與與轉讓書，即原告委託、雇用鑫義公司等語
    ，惟按當事人主張有利於己之事實者，就其事實有舉證之責
    任，民事訴訟法第二百七十七條前段有明文規定，是被告辯
    稱兩造同意系爭借據所示之金錢借貸關係已由系爭協議書與
    轉讓書所示之契約關係所取代，而為原告所不承認，則依據
    舉證責任分配之原則，被告即應負舉證之責任。經查：
（一）證人即被告之配偶、鑫義公司之會計乙○○○○到庭具結
      證稱「（提示被證一之協議書與合約轉讓書，證人是否知
      悉尊育公司與鑫義公司簽署該份協議書與合約轉讓書之原
      因？）因為我們沒收到十萬元美金，所以我就跟被告說就
      單純攬貨就好了」，然兩造既然已經約定被告所借貸之該
      筆美金十萬元係用以給付「華潤輪」之定金，且該筆美金
      十萬元業已給付新益公司以為「華潤輪」之定金，則證人
      乙○○○○因被告未收到美金十萬元故借貸關係變更為系
      爭協議書與轉讓書所示之契約關係，即非可採。此外，關
      於被告此項辯解，被告並未提出積極而確切之證據足資佐
      證，是被告辯稱兩造同意系爭借據所示之金錢借貸關係已
      由系爭協議書與轉讓書所示之契約關係所取代，難謂有據
      。
（二）另佐以被告於另案即本院九十八年度訴字第一一五四號清
      償債務事件中陳稱「我向被告（即本案原告）借十萬美金
      ，是要用來與被告合夥從事本件攬貨工作，但當時我沒有
      錢，故希望向被告借錢」、「（合夥約定一人出多少錢？
      ）我個人出資十萬元，被告出資五十萬元，由原告（即鑫
      義公司）與被告合夥用來租船」，從而被告本係以個人名
      義出資美金十萬元無疑，則被告雖為鑫義公司之負責人，
      被告因其本人出資而向原告借貸美金十萬元所產生之法律
      關係，基於法人人格獨立原則，鑫義公司自不受拘束。而
      證人丁○○○當庭證稱「當初是說被告去攬貨，原告公司
      有運費收入，然後把收入扣掉油費、人事費用、港口費用
      ，如果還有淨利時，才按投資金額的百分比來分配，就是
      被告出十萬美金，我們出了九十幾萬美金（包含三十五萬
      押租金、油款四十幾萬、預付半個月租金二十二萬五千美
      金）」、「佣金本來就是屬於鑫義公司之的業務，因為攬
      貨本身就有攬貨的利潤，而我們要賺取的是扣掉攬貨利潤
      後的淨收入」，證人乙○○○○稱「（如果有收到十萬美
      金的話，業務如何進行？）也是單純的攬貨」，可知鑫義
      公司本於系爭協議書與轉讓書之約定，得收取系爭轉讓書
      所示之四份合約之佣金，係基於鑫義公司為原告招攬貨物
      運送業務所應得之佣金，衡情應屬費用支出而為成本之一
      部，不論被告出資與否，均可取得，換言之，即與被告出
      資與否，應無關連性。從而被告以個人名義出資與原告共
      同經營「華潤輪」之攬貨業務，所企圖賺取者，為扣除包
      括佣金在內之費用之後之純利，與鑫義公司本應收取之佣
      金，本不相涉，則被告辯稱兩造間之上開借貸關係，由系
      爭協議與轉讓書所示之契約關係所取得，亦屬無據。
七、承上所述，被告向原告借貸美金十萬元以為與原告共同經營
    「華潤輪」攬貨業務之出資，雙方均同意將該筆美金十萬元
    用以支付「華潤輪」之定金，而原告業已支付該筆金額予「
    華潤輪」之所有人新益公司，是原告已交付該筆借貸款項無
    訛，而被告為法定代理人之鑫義公司另與原告簽署系爭協議
    書與轉讓書，對於上開借貸關係之權利義務關係不生影響，
    則被告既然並未如期於約定之九十七年六月十五日償還該筆
    借款，從而原告本於上開借貸關係，訴請被告應返還借款美
    金十萬元即相當於新台幣三百十七萬三千七百元，及自支付
    命令送達被告之翌日即九十七年十月十五日起至清償日止，
    按年息百分之五計算之利息，為有理由，應予准許。
八、兩造均陳明願供擔保請准宣告假執行及免為假執行，經核並
    無不合，爰分別酌定相當之金額准許之。
九、本案事證已臻明確，兩造其餘主張與攻擊防禦方法，經核均
    與本案判決結果無影響，爰不一一予以審酌，附此敘明。
據上論結，本件原告之訴為有理由，依民事訴訟法第七十八條
、第三百九十條第二項、第三百九十二條第二項，判決如主文。
中    華    民    國    99    年    2     月    26    日
                  民事第四庭    法  官  匡  偉
以上正本係照原本作成
如對本判決上訴，須於判決送達後二十日內向本院提出上訴狀
中    華    民    國    99    年    2     月    26    日
                                書記官  巫玉媛

司法院資訊處製作；財團法人民間司法改革基金會備份。
